【裁判字號】    98,易,119
【裁判日期】    980630
【裁判案由】    公共危險
【裁判全文】
臺灣板橋地方法院刑事判決               98年度易字第119號
公  訴  人  臺灣板橋地方法院檢察署檢察官
被      告  庚○○
                    樓
選任辯護人  黃勝文律師
上列被告因公共危險案件，經檢察官提起公訴（97年度偵字第33
161 號），本院判決如下：
    主  文
庚○○失火燒燬現有人所在之建築物，處有期徒刑參月，如易科
罰金，以新臺幣壹仟元折算壹日。
    事  實
一、庚○○係設址臺北縣土城市○○路○ 段67巷58-2號「如意通
    貿易有限公司」（下稱如意通公司）廠房之實際負責人，對
    於公司向所有人甲○○○承租之該廠房負有管理監督之義務
    ，本應隨時注意廠房內人員之用火安全，及吸煙後應確實將
    煙蒂火苗滅熄，不得隨意棄置，而依其經驗能力及客觀狀況
    ，並無不能注意之情事，竟疏未注意，自民國97年9 月28日
    16時起至同日22時30分許，與太太戊○及友人己○○、乙○○，在上址廠房西北側辦公室內一起打麻將，至同日23時許
    離開，期間庚○○、己○○、乙○○三人均曾吸煙，惟吸煙
    後有人未確實熄滅煙蒂火苗，即隨意棄置，致未熄滅之煙蒂
    ，於同日23時許後之不詳時間內，因遺留之火種滋生火苗，
    而於翌日（即29日，起訴書誤載為同日，惟公訴人於論告時
    已予以更正）3 時30分許，延燒辦公室內所置放之桌椅等物
    品，並引發大火燒燬該辦公室上方之屋頂致其塌陷，火勢並
    延燒，致相鄰現供人使用之臺北縣土城市○○路○ 段67巷58
    -4號「進德工業有限公司」（下稱進德公司，負責人丁○○
    ）工廠之西側外牆煙燻嚴重、南側鐵皮受燒變色、靠南側辦
    公室與房間碳化越嚴重、2 樓東側房間、南面地板燒燬、屋
    頂傾斜，及臺北縣土城市○○路○ 段67巷58-3號「易荃國際
    貿易有限公司」（下稱易荃公司，負責人辛○○）、臺北縣
    土城市○○路○ 段67巷58-4-2號「弘吉順企業有限公司」（
    下稱弘吉公司，負責人丙○○）工廠之大門變色燒燬、西側
    外牆與鐵門往東側彎曲、屋頂鐵皮塌陷。嗣經臺北縣政府消
    防局（下稱北縣消防局）消防人員於97年9 月29日3 時44分
    許到現場搶救，直至同日6 時48分許始將火勢撲滅。
二、案經甲○○○、丙○○、丁○○及辛○○訴由臺北縣政府警
    察局土城分局報請臺灣板橋地方法院檢察署檢察官偵查起訴
    。
    理  由
一、訊據被告庚○○固坦承其為如意通公司上址廠房之實際負責
    人，於前揭時、地曾與太太戊○及友人己○○、乙○○等人
    一起打麻將，期間並曾吸煙，及上開廠房失火致延燒進德公
    司、易荃公司、弘吉公司之工廠等情，惟矢口否認有何失火
    燒燬現有人所在之建築物之犯行，並辯稱：其與友人己○○
    、乙○○於97年9 月28日當天打麻將時雖有抽菸，但抽完菸
    後就會將煙蒂置放在麻將桌的桌腳鐵製煙灰缸內，且打完麻
    將後，其太太戊○除了會將現場打掃乾淨外，因為現場有人
    嚼檳榔，地上有檳榔汁，也會用水將地上清理乾淨，並將垃
    圾帶回住家大樓，是本件火災發生原因不可能因煙蒂未熄引
    發火苗所造成云云。經查：
（一）上址如意通公司之廠房確為被告向告訴人甲○○○所承租
      ，並按月支付租金，此據告訴人甲○○○於警詢及偵查中
      指訴綦詳，並有房屋租賃契約書1 件在卷可稽；另如意通
      公司登記之負責人雖為被告之胞弟黃福如，惟黃福如經常
      在大陸地區，公司業務即由被告負責，亦據證人即被告太
      太戊○、胞弟黃福如、黃如生於偵查中結證明確，足見被
      告確為如意通公司上址廠房之實際負責人。據此，被告對
      該廠房即負有管理監督之義務，應隨時注意廠房內人員之
      用火安全。
（二）另被告承租之上址廠房確於97年9月29日3時30分許起火燒
      燬，火勢並延燒到相鄰之進德公司、易荃公司、弘吉公司
      上開向甲○○○承租之廠房致其燒燬等情，復為被告所是
      認，並經證人即上開三公司之負責人丁○○、辛○○、丙○○於警詢及偵查中證述明確，顯見本件火災確已燒燬上
      開公司承租而現有人使用廠房無誤。
（三）又本件火災發生後，北縣消防局消防人員即於97年9 月29
      日3 時44分許到現場搶救，直至同日6 時48分許將火勢撲
      滅，再於翌日（即30日）9 時30分許至現場勘查及採證，
      據以研判本件火災發生原因，結果認：起火戶為臺北縣
      土城市○○路○ 段67巷58之2 號如意通公司上址廠房。
      依起火戶建築物受燒後之外觀情形、現場內部受燒程度、
      燃燒先後次序、溫度分佈及火流延燒路徑情形，研判起火
      處為上址廠房之辦公室附近。起火原因之研判─現場勘
      查起火處即辦公室內僅存放一些資料與辦公桌，並未發現
      且無擺放任何其他化學溶劑與危險物品，故排除危險物品
      、化工原料因素引（自）燃之可能性；經勘查與清理復原
      起火處之地面並未發現有縱火促燃劑潑灑、劇烈燃燃痕跡
      及殘留之跡證，轄區內之分隊到達現場時門窗均保持完好
      ，未有遭破壞跡象。另外根據現場起火處附近採集之證物
      經氣相層析質譜儀分析，並無可燃性液體成分存在，故可
      排除人為蓄意縱火引燃之可能性；經檢視起火戶配電箱無
      熔絲開關，發現已嚴重燒燬，辦公室與休息室之電源開關
      有跳脫現象，但檢視起火處附近電源線與電器用品，均無
      短路熔痕現象，顯示火流由起火處辦公室向四周延燒，火
      勢延燒至西側電源開關處，造成電源開關因高溫燃燒而產
      生跳脫痕跡，故可排除電氣因素引燃之可能性；依據現場
      燃燒後狀況發現以58-2號辦公室附近燃燒最為嚴重，挖掘
      清理起火處所附近，挖出疑似燒燬之煙灰缸，雖於休息室
      內發現嚴重燒燬之電磁爐與卡式爐用之瓦斯瓶，但經詢問
      被告其表示當天在工廠內並無烹煮食物及燒開水泡茶等行
      為，但其本人與其他員工均有吸煙習慣，且於火災發生當
      天16時許與朋友共11人到工廠辦公室內打麻將至23時許離
      開，並於29日3 時36分許發現工廠起火燃燒，依現場起火
      位置，辦公室附近擺放大量易燃物品、員工有抽煙行為與
      起火燃燒時間等關係，不排除遺留火種引燃之可能性，此
      有北縣消防局97年10月21日出具之火災原因調查報告書（
      含火災原因調查報告書摘要、火災現場勘查人員簽到表、
      火災現場勘查紀錄及原因研判、火災出動觀察紀錄、火災
      證物鑑定報告、訪談筆錄、消防安全紀錄檢查表、火災現
      場位置圖、物品配置圖、相片拍攝位置圖及火災現場照片
      資料）及北縣消防局97年10月28日北消調字第0970036931
      號函各1 件附卷足憑。又證人即本件火災原因調查人員林
      儀真於本院審理亦明確結證稱：「（問：本件是如何判斷
      起火點？）先根據現場燃燒後的狀況，以及救災人員第一
      時間到達現場所發現的起火位置，判斷起火戶，再由起火
      戶中研判起火點；（問：本件是由何狀況判斷起火點是在
      如意通公司的辦公室？）根據現場燃燒狀況，以58之2 號
      如意通公司燒燬較嚴重，並根據當時第一到現場的照片資
      料，顯示起火位置位於如意通公司，對危險物品及化學原
      料作鑑識，發現現場並未存放，根據現場檢視，辦公室的
      位置內桌椅均已嚴重燒燬，並比較四周鐵皮燃燒後的狀況
      ，發現辦公室隔間鐵皮嚴重變形彎曲，且該處鐵皮屋也已
      完全塌陷。此外，救災人員到達現場時，有進入58之3 號
      ，亦發現58之2 號辦公室有火煙；（問：此起火點辦公室
      有無遭外人侵入的跡象？）沒有；（問：有無遭他人縱火
      的跡象？）現場沒有。58之2 號起火戶有採集證物並進行
      氣相層分析，未檢驗出石油系的殘餘物質；（問：是否燒
      得越嚴重的地方越靠近起火點？）要依現場狀況而定。
      本件根據現場勘查58之2 號起火戶內從事鋼鐵廢料廢銅工
      廠，這些物質本身是不可燃的，僅有辦公室內桌椅及紙類
      的訂單資料為可燃物，所以該處遇火源時必燃燒快速且燒
      燬嚴重，此外，根據當天起火戶當事者的活動範圍皆在辦
      公室內，且救災人員第一時間照片顯示起火位置位於辦公
      室附近；（問：是如何認定起火原因？）我們排除危險物
      品發火的原因及人為縱火引燃的可能性，及電氣因素，根
      據當事者有抽菸的行為，及當天有在辦公室內活動，且有
      抽煙，且該處有可燃物研判起火原因不排除遺留火種引燃
      的可能性；（問：你所說起火點沒有外人侵入跡象是如何
      研判出？）從現場前後門窗並無遭破壞，且內部物品未有
      損壞的痕跡；（問：根據消防局現場照片資料，現場鐵皮
      屋已經燒燬嚴重，如何判斷門窗沒有遭人破壞，而無外人
      侵入的跡象？）有詢問第一時間到達現場搶救的人員，當
      時門窗均上鎖，無破壞痕跡，且根據58之4 之2 號丙○○
      談話所示，當時58之2 號大門深鎖，無外人侵入的痕跡；
      （問：依你專業判斷，煙蒂經過4 小時之後是否還有燃燒
      的可能？）有；（問：起火戶如未陳述有抽煙，是否可判
      斷出遺留火種造成本件火災原因？）還是以排除不可能的
      原因後，會以不排除遺留火種為可能原因；（問：是否還
      有其他的原因造成本件火災？）因現場其他因素均已排除
      ，仍以遺留火種引燃的可能性較高；（問：本件當天是薔
      蜜颱風來襲，有無判斷意外造成火災？）已排除；（問：
      如何判斷？）當天只有下雨，有看氣象資料沒有打雷的狀
      況」等情明確，參酌被告亦不否認97年9 月28日當天曾與
      太太戊○及友人己○○、乙○○等人一起打麻將，期間除
      戊○外，其餘3 人曾吸煙，是以本件應足以認定係未熄滅
      之煙蒂，因遺留之火種滋生火苗，引發大火而燒燬上開廠
      房。
（四）被告所辯抽完煙之煙蒂會放在前開煙灰缸內及打完麻將後
      太太戊○會用水清理現場等情，固與證人己○○、乙○○
      、戊○於本院審時證述之情節大致相符，然證人己○○另
      證稱「（問：你們在打麻將的時候，煙灰缸有無放水？）
      我們都有習慣倒一點水到煙灰缸裡面，這樣就不會有煙；
      （問：你可以確認三個抽菸的人是否煙灰缸都有加水？）
      我的部分可以確認，另外兩個人無法確認」等情，證人乙○○復證稱：「（問：打麻將時，有幾個人抽菸？）三個
      ，我、被告、己○○；（問：你們菸抽完，要怎麼處理？
      ）丟在煙灰缸熄滅；（問：煙灰缸裡面有無放水？）我的
      沒有放，有些有的有放；（問：你怎麼知道別人的有放水
      ？）在麻將桌上看到的」等情，而證人戊○亦另證稱：「
      （問：就麻將桌的煙灰缸妳如何處理？）裡面有水，滿了
      後就倒在垃圾桶裡面；（問：有幾個煙灰缸有水？）四個
      都有；（問：妳剛才說收起時煙灰缸有放水，水是誰加進
      去的？）是我加的，我用自來水加的；（問：妳還沒有加
      之前四個煙灰缸有無放水？）原來沒有放，打（麻將）之
      前我就已經加好一點水；（問：收的時候有無加？）收的
      時候就把煙蒂那些直接倒掉，沒有再加水；（問：中途妳
      是否會分好幾次把滿的煙灰缸倒在垃圾桶？）有時他們會
      自己倒，有時我會幫他們倒；（問：倒完之後，中途還要
      再加水嗎？）沒有」等情，可見該三位證人所述關於在煙
      灰缸加水之情形，不盡相符，且被告與3 位證人一起打麻
      將之時間長達6 個多小時，其中3 人復持續抽煙，而依證
      人戊○所言，其間有人會自己倒掉煙灰缸裡之煙灰及煙蒂
      ，倒完後中途戊○亦沒有幫忙再加水，收拾時就把煙蒂直
      接倒掉，沒有再加水，在此情況下，所遺留之煙蒂極有可
      能未完全熄滅，因而引發本件火災。至被告所辯打完麻將
      後已將垃圾帶回住家大樓乙節，非但與一般倒垃圾習慣有
      違，且縱係如此，被告打麻將時間非短，在堆放垃圾未完
      全收拾期間，煙蒂之火苗不無四處飄散有之可能，自不能
      為被告有利之認定。
（五）綜合本件火災發生原因係因有人抽菸後遺留未完全熄滅之
      菸蒂，因遺留之火種滋生火苗所致，而被告既對如意通公
      司上址廠房負有管理監督之義務，即應隨時注意廠房內人
      員之用火安全及吸煙後應確實將煙蒂火苗熄滅，竟疏未注
      意，於有人抽煙後未確定是否將煙蒂完全熄滅即逕行離去
      ，且依其經驗能力及客觀狀況，復無不能注意之情事，致
      遺留之菸蒂火種滋生火苗引燃其他物品燒燬本件廠房，其
      有過失至為灼然，且其過失行為與燒燬前開廠房間，亦具
      有相當因果關係。
    綜上所述，被告所辯上情，應係卸責之詞，不足採信。罪證
    明確，被告犯行堪予認定。
二、核被告所為，係犯刑法第173 條第2 項之失火燒燬現有人所
    在之建築物罪。按刑法上之失火罪，其直接被害法益為一般
    社會之公共安全，雖私人之財產法益亦同受其侵害，但本罪
    係列入公共危險罪章內，自以社會公安之法益為重，此觀於
    燒燬自己所有物致生公共危險時並應論罪之點，亦可得肯定
    之見解，故以一個失火行為燒燬多家房屋，仍只成立「一罪
    」，不得以所焚家數，定其罪數（最高法院21年上第391 號
    判例意旨參照）；又按刑法之公共危險罪章，其被害之法益
    ，為整個社會之安全，雖私人之法益，同時亦遭受侵害，但
    應以社會法益為重，因此一個妨害公共危險行為，縱使多人
    受害，仍屬「單純一罪」，而非一行為而觸犯數罪名，此觀
    諸刑法第173 條至第175 條之規定即明，故本件被告於上開
    時、地雖係以一失火行為，同時數個燒燬現有人所在廠房建
    築物，亦應只成立一罪。爰審酌被告之品行、智識程度、過
    失程度雖輕，但燒燬多間公司廠房，造成之損害程度重大，
    以及被告犯罪後仍否認犯行等一切情狀，量處如主文所示之
    刑，以資懲儆，並諭知易科罰金之折算標準。至檢察官雖據
    其過失程度輕徵、未造成他人傷亡、但威脅上開公司負人等
    人安全及致廠房燒燬重等情，求為判處被告有期徒刑4 月，
    並諭知緩刑2 年，然被告過失程度既輕，自己公司廠房又因
    本件火災同時燒毀，量處3 月有期徒刑已足以生警惕效果；
    另其過失行為造成他人廠房嚴重損毀，犯後復否認犯行，且
    未賠償他人所生損害，就本件犯行自不宜為緩刑之諭知，併
    此敘明。
據上論斷，應依刑事訴訟法第299 條第1 項前段，刑法第173 條
第2 項、第41條第1 項前段，刑法施行法第1 條之1 第1 項、第
2 項前段，判決如主文。
本案經檢察官賴建如到庭執行職務。
中    華    民    國    98    年    6     月    30    日
                  刑事第二庭  法  官  趙義德
上列正本證明與原本無異。
如不服本判決，應於判決送達後10日內敘明上訴理由，向本院提
出上訴狀 (應附繕本) ，上訴於臺灣高等法院。其未敘述上訴理
由者，應於上訴期間屆滿後20日內向本院補提理由書「切勿逕送
上級法院」。
                              書記官  謝嘉玲
中    華    民    國    98    年    7     月    6     日
附錄本案論罪科刑法條全文：
中華民國刑法第173條：
放火燒燬現供人使用之住宅或現有人所在之建築物、礦坑、火車
、電車或其他供水、陸、空公眾運輸之舟、車、航空機者，處無
期徒刑或7年以上有期徒刑。
失火燒燬前項之物者，處1年以下有期徒刑、拘役或5百元以下罰
金。
第 1 項之未遂犯罰之。
預備犯第1項之罪者，處1年以下有期徒刑、拘役或3百元以下罰
金。


司法院資訊處製作；財團法人民間司法改革基金會備份。
